【裁判字號】    94,訴,298
【裁判日期】    950406
【裁判案由】    塗銷預告登記
【裁判全文】
臺灣宜蘭地方法院民事判決               94年度訴字第298號
原      告  庚○○○○
            丙○○○
                      8番地1.
            乙○○○
                      18
            甲○○○○
                      番地2.
            戊○○
                      號
            丁○○
                      4番地之.
共      同  莊國明律師
訴訟代理人
被      告  己○○
訴訟代理人  陳倉富律師
當事人間塗銷預告登記事件，本院於民國94年3月23日言詞辯論
終結，判決如下：
    主  文
原告之訴駁回。
訴訟費用由原告負擔。
    事實及理由
一、程序方面：按訴狀送達後，原告不得將原訴變更或追加他訴
    ，但因情事變更而以他項聲明代最初之聲明者，不在此限，
    民事訴訟法第255 條第1項第4款定有明文。經查，本件原告
    起訴主張被告應將坐落宜蘭縣宜蘭市○○○段（下稱乾門小
    段）283之2地號土地，共有人呂登科就所有權應有部分六分
    之一所為預告登記（收件字號：宜蘭地政事務所94年1 月24
    日宜登字第15540號 ）予以塗銷。嗣於本院審理中，共有人
    呂登科將其所有權應有部分移轉登記予被告，原告主張情事
    變更而以他項聲明代最初之聲明，改以被告應將坐落乾門小
    段283之2地號土地權利範圍六分之一，以買賣為原因、宜蘭
    地政事務所94年12月9 日所為所有權移轉登記予宜以塗銷，
    被告雖表示均不同意，本院認原告上開變更及追加，無礙於
    被告之防禦及訴訟之終結，且有助於兩造紛爭之解決，爰予
    准許，合先敘明。
二、原告主張：原告與訴外人呂登科共有坐落乾門小段283之2地
    號土地，原告所有權應有部分合計六分之五、呂登科所有權
    應有部分六分之一。於民國93年12月原告擬依土地法第34條
    之1第1項之規定，將系爭土地之全部以新臺幣（下同）5,88
    0,000元售予訴外人張慧敏，乃依土地法第34條之1第2 項之
    規定，於93年12月27日事先以臺北安和郵局第667 號存證信
    函通知共有人呂登科，告以買賣所得價金於扣除應繳稅捐、
    律師費、仲介費、代書費及規費後，將按比例交付之，請呂
    登科屆時配合辦理移轉登記手續，並於94年1月1日原告與張
    慧敏簽訂不動產買賣契約書，將系爭土地以上開價格售予張
    慧敏，詎共有人呂登科於94年1 月24日將所有權應有部分六
    分之一，已向宜蘭地政事務所辦妥預告登記，載明為辦妥所
    有權移轉登記予被告前不得移轉他人。為解決共有人呂登科
    受領其應得對價問題，原告於94年8 月12日委託莊國明律師
    以臺北安和郵局760 號存證信函告知呂登科，稱原告出售系
    爭土地後，呂登科獲配價金980,000 元，扣除其應繳納之土
    地增值稅後，實得881,748 元，款項由莊律師保管中，因呂
    登科前曾具體表示拒領價金，乃於存證信函中請求呂登科文
    到五日內表示是否受領價金，若呂登科不為受領或逾期不為
    表示，將依土地法第34條之1第3項之規定，將該價金提存。
    按共有土地或建築改良物，其處分，應以共有人過半數及其
    應有部分合計過半數之同意行之，共有人為處分時，應事先
    以書面通知他共有人，而處分之共有人，對於他共有人應得
    之對價或補償，負連帶清償責任。於為權利變更登記時，並
    應提出他共有人已為受領或為其提存之證明，土地法第34條
    之1第1至第3 項定有明文。原告已依上開規定完成一切手續
    ，自得請求地政事務所將系爭土地之所有權全部移轉登記予
    買受人張慧敏。詎共有人呂登科企圖阻撓原告辦理是項登記
    ，唆使被告向宜蘭地政事務所辦理預告登記，並於94年12月
    9 日以買賣為原因，將系爭土地所有權應有部分六分之一移
    轉登記予被告。被告與共有人呂登科通謀而為虛偽之移轉所
    有權意思表示，其意思表示無效，且依土地法第34條之1 第
    1 項之規定，該條文所謂之處分，係指分割行為以外，就共
    有土地或建築改良物物權所有權移轉為目的，具有物權效力
    之行為（參見最高法院82年度台上字第152號判決 ），原告
    之處分既屬具有物權效力之行為，呂登科於原告提存價金後
    ，將其應有部分出售被告，其行為係屬無權處分且不為權利
    人承認之無效行為，被告行為侵害原告所有權之行使，原告
    自得本於侵權行為及物上請求權之法則，請求被告塗銷所有
    權移轉登記等語。並聲明：被告應將坐落乾門小段283之2地
    號土地權利範圍六分之一，以買賣為原因、宜蘭地政事務所
    94 年12月9日所為所有權移轉登記予以塗銷。
三、被告則以：原告起訴主張係依侵權行為及物上請求權之法則
    而請求被告塗銷預告登記，無非係以其主張該預告登記與訴
    外人呂登科所為之通謀虛偽意思表示為據，惟查，「第三人
    主張表意人與相對人通謀而為虛偽意思表示者，第三人應負
    舉證之責。」又依民事訴訟法第277 條規定，原告既主張該
    預告登記被告與共有人呂登科通謀而為虛偽意思表示，依法
    自應由原告就此有利於己之事實負舉證責任。況共有人呂登
    科確將系爭土地之應有部分於94年12月1 日出賣與被告，並
    於同年12月9 日辦妥所有權移轉登記，依其情形已足認預告
    登記為真實。又原告主張其已依土地法第34條之1 規定處分
    系爭土地，主張具有物權之效力，惟依最高法院82年度台上
    152號判決之意旨，僅係說明土地法第34條之1所規定之「處
    分」之意義而已，非謂他共有人凡依土地法第34條之1 之規
    定所為之債權行為立即有物權效力之行為，且足以對抗不同
    意之他共有人，而他共有人就其應有部分之處分權即已不存
    在。況原告於本件主張其將系爭土地出賣與訴外人張慧敏之
    行為，僅係債權行為，其未經所有權移轉登記，自尚不生物
    權變動之效力，是原告並無任何法律上之權源限制呂登科就
    其應有部分之處分權等語資為抗辯。並聲明：原告之訴駁回
    。
四、本院之判斷：
  (一)原告主張其與訴外人呂登科共有坐落乾門小段283之2地號土
    地，原告所有權應有部分合計六分之五、呂登科所有權應有
    部分六分之一。原告前於93年12月原告擬將系爭土地之全部
    以5,880,000 元售予訴外人張慧敏，依土地法第34條之1第2
    項之規定，於93年12月27日以臺北安和郵局第667 號存證信
    函通知呂登科，告以買賣所得價金於扣除應繳稅捐、律師費
    、仲介費、代書費及規費後，將按比例交付之，請呂登科屆
    時配合辦理移轉登記手續，並於94年1月1日原告與張慧敏簽
    訂不動產買賣契約書，將系爭土地售予張慧敏。嗣後呂登科
    於94年1 月24日將所有權應有部分六分之一，向宜蘭地政事
    務所辦妥預告登記，載明為辦妥所有權移轉登記予被告前不
    得移轉他人。而原告於94年8月12日以臺北安和郵局760號存
    證信函告知呂登科，稱原告出售系爭土地後，呂登科獲配價
    金980,000元，扣除其應繳納之土地增值稅後，實得881,748
    元，並向本院提存在案。惟呂登科於94年12月9 日以買賣為
    原因，將系爭土地所有權應有部分六分之一移轉登記與被告
    等情。此為被告所不爭執，並有原告提出系爭土地登記簿謄
    本二紙、不動產買賣契約書影本、臺北安和郵局第667 號存
    證信函、760 號存證信函影本、宜蘭縣稅捐處土地增值稅繳
    款書影本、本院94年度存字第469 號提存書影本等件為證，
    原告此部分之主張應堪信為真實。
  (二)經本院協助兩造整理之爭點如下：
  (1)被告是否出於與呂登科之通謀虛偽意思表示而辦理預告登記
    及移轉登記，原告是否得依民法第184條第1項侵權行為損害
    賠償請求權請求被告塗銷預告登記。
  (2)共有人呂登科所為之預告登記及所有權移轉行為是否為無權
    處分，原告是否得依民法第767 條請求被告塗銷所有權移轉
    登記。
  (三)就原告主張被告與訴外人呂登科間就乾門小段283之2地號土
    地所有權應有部分六分之一以買賣為原因所為之移轉行為是
    否屬通謀虛偽意思表一節，按民法第87條第1 項所謂通謀虛
    偽意思表示，乃指表意人與相對人互相故意為非真意之表示
    而言，故相對人不僅須知表意人非真意，並須就表意人非真
    意之表示相與為非真意之合意，始為相當。又當事人主張有
    利於己之事實者，就其事實有舉證之責任，民事訴訟法第27
    7 條前段定有明文，第三人主張表意人與相對人通謀而為虛
    偽意思表示者，關於表意人與相對人通謀而為意思表示之事
    實，自應由第三人應負舉證之責，最高法院著有48年台上字
    第29號判例可資參照。原告主張其將系爭土地售予訴外人張
    慧敏，並於93年12月27日以臺北安和郵局第667 號存證信函
    通知共有人呂登科，嗣後呂登科於94年1 月24日與被告就其
    系爭土地所有權應有部分六分之一辦理預告登記，再於94年
    12月9 日將所有權移轉登記與被告，上開行為均屬通謀虛偽
    意思表示。惟依原告提出之存證信函，其收件人為共有人呂
    登科，是原告所提存證信函固可證明共有人呂登科於獲悉原
    告欲將系爭土地售予他人後，即將其所有權應有部分辦理預
    告登記，並進而售予被告，但關於被告是否知悉原告售予土
    地情事，原告就此部分並未提出相關證據佐證。是原告主張
    共有人呂登科經原告通知出售系爭土地後，推論呂登科與被
    告就系爭土地所有權應有部分所為預告登記時，被告已知悉
    原告之出售行為，並進而通謀而虛偽為預告登記之意思表示
    ，均無所據。則嗣後被告本於預告登記之內容與共有人呂登
    科所為之所有權移轉登記行為，亦難認屬通謀虛偽意思表示
    。
  (四)關於共有人呂登科是否屬於無權處分一節，按民法第758 條
    規定：「不動產物權，依法律行為取得、設定、喪失及變更
    者，非經登記，不生效力。」同法第760 條規定：「不動產
    物權之移轉或設定，應以書面為之。」是我國民法就物權行
    為性質，乃是獨立於債權行為外，此即物權行為尚須具備物
    權變動之意思表示，兼履行法定要件，始可達物權變動之目
    的，而關於履行法定要件部分，依民法第758、760條之規定
    ，不動產物權行為乃以書面與登記為其要件。而按共有土地
    之處分，應以共有人過半數及其應有部分合計過半數之同意
    行之，土地第34條之1第1項定有明文，關於部分共有人依土
    地法第34條之1第1項，將共有土地之全部出賣於人，就為處
    分之共有人而言，係出賣其應有部分，並對未同意出售之共
    有人之應有部分有權一併處分出賣，此種處分權乃係基於實
    體法規定而發生。換言之，共有人依土地法第34條之1第1項
    規定，移轉共有物之所有權時，僅須由同意處分之共有人偕
    同其相對人，訂立書面契約與辦理物權變動登記，即生物權
    變動之效果。而部分共有人僅與他人就共有物之全部訂立買
    賣契約書，基於債之相對性，此項買賣契約之效力僅存在於
    出賣人與買受人間，其餘共有人自不受買賣契約效力所拘束
    ，在出賣之共有人尚未就共有物完成訂立物權移轉書面契約
    與辦理物權變動登記，由於物權行為尚未完成，並不生物權
    變動之效果，未同意出售之共有人既為共有物之所有權人，
    就其應有部分自有處分之權利。再本件原告係於94年1月1日
    與訴外人張慧敏簽訂買賣契約書，將系爭土地全部售予張慧
    敏，惟於原告尚未訂立物權移轉書面契約以辦理物權變動登
    記前，共有人呂登科仍為所有權人，自得就其應有部分為處
    分之行為。故原告主張共有人呂登科於原告與訴外人訂立買
    賣契約後，將所有權應有部分由被告辦理預告登記，並進而
    為所有權移轉登記之行為，係屬無權處分，洵不足採，則被
    告自共有人呂登科處買受系爭土地所有權應有部分，亦難認
    有不法侵害原告之所有權。
  (五)綜上所陳，原告主張被告基於通謀虛偽意思表示買受共有人
    呂登科所有權應有部分，並基於侵權行為及物上請求權之法
    律關係，請求被告塗銷所有權移轉登記為無理由，應予駁回
    。
五、結論：本件原告之訴為無理由，依民事訴訟法第78條，判決
    如主文。
中    華    民    國    95    年    4     月    6     日
                  臺灣宜蘭地方法院民事庭
                      法  官  辜  漢  忠
正本與原本無異。
如不服本判決應於判決送達後20日內提出上訴狀（須附繕本）。
中    華    民    國    95    年    4     月    7     日
                      書記官  陳憲文


司法院資訊處製作；財團法人民間司法改革基金會備份。
